臺灣高等法院臺南分院刑事判決　　　　　　九十年度上訴字第一六二三號　　 Ｃ
　　　上　訴　人
　　　即　被　告　甲　○　○
　　　選任辯護人　江　信　賢
右上訴人因偽造文書案件，不服臺灣臺南地方法院九十年度訴字第三八號中華民國
九十年十月二十九日第一審判決（起訴案號：臺灣臺南地方法院檢察署八十九年度偵
字第一二０六０號），提起上訴，本院判決如左：
      主      文
上訴駁回。
      事      實
一、甲○○明知未曾與乙○○於民國（下同）八十七年元月一日就台南縣歸仁鄉○○○段一四六０號地號土地簽訂土地租賃契約，竟利用不知情且姓名、年籍均不詳
    之人偽刻「乙○○」之印章一顆後，於不詳時、地，在「土地租賃契約」上之「
    承租人」欄、「立契約人」欄內，偽簽乙○○之署名各一枚，並以上開偽造之乙○○印章蓋用印文七枚於其上，而偽造完成該土地租賃契約之私文書後，旋於八
    十九年七月二十四日（原判決誤繕為二十五日），提出「土地租賃契約」之影本
    予本院八十九年度上易字第一二六號民事訴訟侵權行為損害賠償事件程序中，足
    以生損害於乙○○及上開民事訴訟事件他造當事人丙○○。
二、案經乙○○告訴臺灣臺南地方法院檢察署檢察官偵查起訴。
      理      由
一、訊據上訴人即被告甲○○矢口否認有何偽造文書之犯行，辯稱：伊確有於八十七
    年一月一日與告訴人乙○○訂立為期一年之土地租賃契約，該租賃契約上「乙○○」之簽名乃因乙○○不會自己簽名，遂由伊代簽，至「乙○○」之印文則由乙○○自己蓋立，伊並未偽造云云。被告之選任辯護人則為被告辯護稱：被告係林
    妙祭祀公業之土地管理人，自有權訂立租賃契約，且租賃關係確係存在於被告與
    告訴人乙○○之間，則被告既有權訂立租賃契約，而系爭租賃契約亦無內容不實
    之情形，則不管乙○○之簽名、印文是否偽造，均未涉犯偽造文書之犯行云云。
    惟查：
（一）被告確於本院八十九年度上易字第一二六號侵權行為損害賠償事件訴訟中，於
      八十九年七月二十四日，提出一份上有「乙○○」簽名、蓋章之「土地租賃契
      約」影本之事實，為被告所是認，並經本院調閱該案全卷查閱無訛（二十四日
      收狀，二十五日送民庭）。告訴人乙○○因中風而無法於本院調查時到庭協助
      調查，然告訴人乙○○於八十九年十一月七日檢察官偵訊時即指稱並未與被告
      簽訂上開租賃契約，偵訊後並簽名在卷（見偵查卷第十八頁），且告訴代理人
      丙○○即乙○○之子於偵審時亦指訴該契約書係偽造，並有土地租賃契約書原
      本一紙在卷可稽，因而茲應審究者闕為乙○○有否與被告簽訂上開租賃契約。
（二）被告於八十八年二月二日將告訴代理人丙○○可收成之三百株綠竹竹林及竹筍
      連根剷除，侵害告訴代理人丙○○竹林及竹筍之收取權，告訴代理人起訴主張
      被告應負侵權行為損害賠償責任，嗣經臺灣臺南地方法院於八十九年四月十一
      日以八十九年度訴字第七八號（以下簡稱民事第一審案件）判決被告應給付告
      訴代理人丙○○新台幣三十六萬元及相關利息，而為告訴代理人勝訴之判決。
      嗣經被告提起上訴，經本院於八十九年十二月三十日以八十九年度上易字第一
      二六號（以下簡稱民事第二審案件）判決駁回上訴確定乙節，有上開判決影本
      二份在卷可憑，並經本院調閱該案全卷查閱無訛。而被告於民事第一審案件審
      理中，僅以：「告訴代理人種植之綠竹才種六個月，之所以將之剷除，係因系
      爭土地係祭祀工業林妙所有，伊係祭祀公業之管理人系爭土地原本租與林雙添
      ，與林雙添訂有三七五租約，八十七年十二月二十四日註銷登記，告訴代理人
      是八十七年三月間才開始種綠竹，是林建成租予告訴代理人的，因系爭土地管
      理人是八十五年間改選，由伊擔任，林建成、林石樹並非土地管理人，無權將
      土地租予告訴代理人」云云資為抗辯，被告於該案第一審案件審理中積極主張
      伊係系爭土地之管理人，證人林建成無權將系爭土地租予告訴代理人，自始至
      終【均未提出曾代表林妙祭祀公業與告訴人乙○○就系爭土地簽訂租賃契約】
      之抗辯。迄該民事第一審案件敗訴後，被告始於民事第二審案件中提出此項抗
      辯等情，亦經調取上開卷宗核閱屬實。設若被告確曾與告訴人乙○○就系爭土
      地簽訂租賃契約，焉未於民事第一審案件中即提出此項對該案件有關鍵性影響
      之證據或抗辯，反於民事第一審案件敗訴後，始於第二審案件中提出？是被告
      是否確有與乙○○於八十七年一月一日簽訂上開租賃契約，已值懷疑。
（三）次查，被告於本案檢察官偵訊時先係供稱：「契約是在他（即告訴人乙○○）
      家簽的，除我二人外，無第三者在場」等語（詳偵卷第十七頁背面），即稱在
      乙○○住處簽訂上開租賃契約，當時僅有被告與乙○○二人，並無其他人在場
      。然於原審九十年五月七日及同年五月三十一日調查時卻改稱：「簽約時，【
      林清安有在場】」、「和乙○○簽租賃契約時，林清安在場。是【在林清安家
      簽約】」等語（詳前開訊問筆錄）。單就上開租賃契約簽訂之地點、場合，被
      告於偵查及原審調查時前後之供述，已不一致，況本案之前被告已歷經民事訴
      訟，若果有其事，焉何會有供述不一之情事，亦啟人疑竇。且被告於原審自承
      ：「每份租約都是拜託現場之人幫我寫的，林朝來這份是找代書寫的。如果有
      見證人我就會找見證人簽名。和乙○○簽訂租賃契約時，林清安在場」等語，
      經原審再訊以：「當時（即簽約時）林清安在場，為何不找他簽名當見證人？
      」，被告答以：「我想說這是公事，我是義務幫忙的，一時疏忽沒有要他簽」
      等語（詳原審九十年五月三十一日訊問筆錄），足徵被告所辯不僅反覆，且經
      訊及所辯解矛盾之處時，即再予修正其供詞，所供有臨訟附合編飾之情事。
（四）又被告於原審調查時自承：「在八十七年十一月二十七日與林雙添之子林定國
      終止三七五租賃契約，並完成登記」等語（詳原審九十年九月十三日訊問筆錄
      ），然被告卻於八十七年一月一日即八十七年十一月二十七日與林雙添之子林
      定國終止三七五租賃契約之前就與告訴人乙○○訂立系爭土地之租賃契約，亦
      與常情有違。雖被告嗣後又辯稱：八十六年底即將土地收回等語，惟證人即負
      責管理林妙祭祀公業帳冊之林建成到庭卻證稱：「原先的承租人是林雙添，林
      雙添過世，由林格即乙○○承租下來，每年租金他都有付‧‧‧林格（即乙○○）使用土地已有二十幾年」等語（詳原審九十年七月二日訊問筆錄），則系
      爭土地既交由告訴人乙○○使用【已達二十餘年】之久，足徵被告所辯：於八
      十六年底，林定國已返還系爭土地云云，亦不足採信。況參諸告訴人乙○○能
      自書自己姓名，此由上述告訴人乙○○於台灣台南地方法院檢察署八十九年十
      一月七日庭訊完畢後於「受訊人」欄內簽署姓名乙節即可看出，被告辯稱：乙○○說不會寫，由伊代簽云云，顯為不實。足見被告確係未經乙○○授權，而
      自行在土地租賃契約書上書立告訴人乙○○之署名及偽造乙○○之印文之行為
      甚明。
（五）至被告之選任辯護人雖為被告辯稱：被告有權製作系爭土地租賃契約書，自無
      涉偽造文書之犯行等語。然土地租賃契約書係由出租人與承租人共同製作，被
      告未得告訴人乙○○之授權，即無權於該契約書「承租人」欄、「立契約人（
      乙方）」欄內簽署告訴人乙○○之署名及蓋用告訴人乙○○之印文，至為灼然
      。而被告將上開自行簽寫之租賃契約書，於八十九年七月二十四日，提出於本
      院行使乙節，有該卷宗及所附之租賃契約書影本一件在卷可稽。其行為有使乙○○有依租賃契約書條款負擔承租人義務及告訴代理人丙○○於另案民事案件
      可能敗訴之危險，足以生損害於乙○○及丙○○。
（六）綜上所述，足見被告所辯各節均為卸責之詞，殊不足採。本件事證明確，被告
      犯行洵堪認定，應依法論科。
二、按行使影本與原本相同，偽造私文書後，持以行使其影本，偽造之低度行為為高
    度之行使行為所吸收，應論以行使偽造私文書罪，最高法院著有七十年度台上字
    第一一０七號判例可資參照。查被告自行在租賃契約書「承租人」欄、「立契約
    人（乙方）」欄上偽造「乙○○」之簽名，且在該租賃契約書上偽蓋乙○○之印
    文後，提出於本院行使，足以生損害於乙○○及丙○○。核其所為，係犯刑法第
    二百十六條、第二百十條之行使偽造私文書罪。其偽造他人之署名、印文，為偽
    造私文書之部分行為；又其偽造私文書後進而行使，偽造之低度行為應為行使之
    高度行為所吸收，均不另論罪。被告利用不知情且姓名、年籍均不詳之人偽刻「
    乙○○」之印章一顆之行為，應依間接正犯論處。原審以被告罪證明確，因予適
    用刑法第二百十六條、第二百十條、第四十一條第一項前段、第三十八條第一項
    第二款、第二百十九條、罰金罰鍰提高標準條例第一條前段、第二條。並審酌被
    告犯罪動機、目的、偽造租賃契約提出於法院行使之犯罪手段、其惡性非輕、犯
    罪所生危害、犯罪後態度等一切情狀，量處被告有期徒刑五月，並諭知易科罰金
    之折算標準。並說明被告偽造之「乙○○」印章壹顆，雖未扣案，然無證據證明
    業已滅失，依刑法第二百十九條規定沒收之。被告偽造之土地租賃契約原本一份
    ，係被告所有，供犯罪所用之物，爰依刑法第三十八條第一項第二款之規定宣告
    沒收。至系爭土地租賃契約書原本上偽造之「乙○○」署名二枚、印文七枚，業
    已隨同該土地租賃契約書併予宣告沒收，無庸另行沒收。又偽造之土地租賃契約
    影本一份，業已提出行使而非屬被告所有，雖無庸宣告沒收，惟其上所偽簽之「
    乙○○」署名二枚、印文七枚，應依刑法第二百十九條之規定宣告沒收。本院經
    核原判決認事用法，並無不合，量刑亦稱妥適。被告上訴意旨，猶執前詞，否認
    犯罪，為無理由，應予駁回。
據上論結，應依刑事訴訟法第三百六十八條，判決如主文。
本案經檢察官羅清溪到庭執行職務。
中    華    民    國      九十一      年      一      月      十七      日
                                  臺灣高等法院臺南分院刑事第四庭
                                      審判長法官  陳    義    仲
                                            法官  楊    子    莊
                                            法官  蔡    崇    義
右正本證明與原本無異。
如不服本判決，應於判決送達後十日內向本院提出上訴狀，其未敘述理由者並應於提
出上訴狀後十日內向本院補提理由書（應附繕本)。
                                      法院書記官  李    育    儒
中    華    民    國      九十一      年      一      月      十八      日
附錄法條：
刑法第二百一十條：偽造、變造私文書，足以生損害於公眾或他人者，處五年以下有
                  期徒刑。
刑法第二百一十六條：行使第二百十條至第二百十五條之文書者，依偽造、變造文書
                    或登載不實事項或使登載不實事項之規定處斷。
